臺灣高雄地方法院民事裁定　　　　　 100年度消債抗字第21號
抗　告　人　徐瑞珠
上列當事人因消費者債務清理事件聲請更生，對本院於民國98年
8 月27日所為98年度消債更字第986 號裁定提起抗告，本院裁定
如下：
    主  文
抗告駁回。
抗告程序費用新臺幣壹仟元由抗告人負擔。
    理  由
一、抗告意旨略以：抗告人現有收入新臺幣（下同）4 萬1,500
    元，自民國95年起，除個人必要生活費及配偶陳輝仁之扶養
    費共1 萬9,658 元（9,829 元×2 ＝1 萬9,658 元）外，餘
    額2 萬1,842 元尚需繳付名下房貸7,000 元、配偶陳輝仁之
    母親扶養費1,500 元，及配偶陳輝仁之債務每月1 萬3,090
    元，僅餘252 元可供清償債務，不足負擔協商款項2 萬0,05
    4 元，即抗告人已盡己能節制開支，亦無浪費超越一般人最
    低生活標準之享受，且具還款誠意，確有債務不能清償之虞
    之情事，原審未審視上開情狀，駁回抗告人之聲請，實有未
    當。為此，爰依法提起抗告，並請求廢棄原裁定，另為適法
    之裁定等語。
二、按「聲請更生或清算不合程式或不備其他要件者，法院應以
    裁定駁回之」、「債務人與金融機構協商成立者，不得聲請
    更生或清算。但因不可歸責於己之事由，致履行顯有重大困
    難者，不在此限」、「本條例施行前，債務人依金融主管機
    關協調成立之中華民國銀行公會會員辦理消費金融案件無擔
    保債務協商機制與金融機構成立之協商，準用前項之規定」
    ，消費者債務清理條例第8 條前段、第151 條第5 項、第 6
    項分別定有明文。是債務清償方案成立後，應由債務人按其
    條件履行，如因事後發生情事變更，在清償期間收入或收益
    不如預期，致該方案履行困難甚或履行不能，因不可歸責於
    己，始能准許債務人聲請更生或清算，以避免債務人任意毀
    諾已成立之協商，濫用更生或清算之裁判上債務清理程序。
    況私法上之債之關係，係以當事人間之信賴關係為基礎，為
    社會經濟組織之重要支柱，故當事人於以法律行為追求自己
    之利益之際，亦應顧及對方之利益，並考量債權債務在社會
    上之作用，本於誠實及信用之原則，行使其債權及履行其債
    務，故消費者如已與金融機構協商成立，債務人原則上本應
    受該成立之協議所拘束，如無特殊情事，其原即應依此協商
    結果而為誠信履行，另債務人於協商程序，本即得考量自身
    之經濟、償還能力而自由決定成立協商或選擇不成立，不論
    係考量分期利益或減輕一時之利息分擔，債務人仍有相當之
    自主意思，故於債務清償方案成立後，不能或不願依約履行
    而依例外條款復聲請更生或清算者，自應就其例外情形嚴予
    審核，於該當後復核其不能清償債務或有不能清償之虞而使
    其陷於經濟上之困境時，始准之為其所負義務關係之調整，
    以避免其任意毀諾、濫用債務清理程序而藉此善意之立法惡
    意圖謀減免債務，致使該程序陷於道德之危險，並因此使社
    會之信用緊縮而造成經濟之動盪。從而，所謂「不可歸責於
    己之事由」，應係指客觀上聲請人之支出增多，或收入、收
    益減少，非其成立協商時所能預期，諸如物價上漲而成本增
    加、家屬患病等以致支出增加，或因病無法工作、僱佣之公
    司倒閉或裁員、失業、減薪等以致收入減少等情形，始足當
    之。
三、抗告人前因積欠國泰世華銀行等金融機構債務，而於95年9
    月20日與最大債權銀行就當時欠款145 萬9,405 元達成分期
    還款協議，同意自95年10月起，分108 期，利率10% ，每月
    繳納2萬0,054元方式償還，且自95年10月起，僅繳納1 期後
    毀諾，又於97年間與各債權銀行為個別一致性協商，同意自
    97年8 月起，分120 期，利率5%，每月分別繳納1,796 元方
    式償還中國信託銀行債務，2,551 元償還國泰世華銀行債務
    ，1,170 元償還香港上海匯豐銀行（原中華銀行）債務，1,
    220 元償還台北富邦銀行債務，900 元償還香港上海匯豐銀
    行債務，合計每月需清償7,637 元，有協議書及國泰世華銀
    行陳報狀在卷可憑（見原審卷第151 頁、第19頁至第23頁、
    第148頁），堪予認定。
四、抗告人自陳經營冷飲店生意，每月收入約4 萬1,500 元，扣
    除個人必要生活費及配偶陳輝仁之扶養費外，尚有餘額2 萬
    1, 842元，另需支出房貸7,000 元、配偶陳輝仁之母親扶養
    費1,500 元及配偶陳輝仁之債務1 萬3,090 元，僅餘252 元
    可供清償協商款項，是以繳納1 期即毀諾。經查：
  (一)按消費者債務清理條例之立法目的，係為使不幸陷入經濟困
    境之人得以清理債務、重建生活，並在清理過程中能保有符
    合人性尊嚴之最低基本生活，而非維持債務人過去慣常之寬
    裕生活，是於評估債務人之還款能力時，並非由聲請人任意
    主張其基本生活費用之數額，否則將造成揮霍無度以致清償
    能力降低，反而易使更生程序無從進行，亦對債權人之債權
    保障不公，參酌內政部所公告之95年度台灣省最低生活費用
    為每人每月9,210 元，此係按照政府公布最近1 年平均每人
    消費支出之60% 訂定，已可涵括足以維持人格尊嚴之生存必
    要費用在內，是本院認聲請人個人每月必要生活費用應以上
    開數額計算，始符公允，則依此標準計算，聲請人個人生活
    費用應為9,210 元，即堪認定。又抗告人於97年12月2 日始
    與陳輝仁結婚，有戶籍謄本在卷可憑（見原審卷第33頁），
    是95年間尚無扶養陳輝仁之費用產生。
  (二)抗告人主張需支出房貸7,000 元，惟所提出之轉帳存摺內記
    載固定轉帳部分僅有4,500 元至5,000 元不等，有台灣企銀
    存摺影本在卷可憑（見原審卷第24至27頁），是本院認抗告
    人房貸支出應以5,000 元為可採。
  (三)抗告人主張需支出配偶陳輝仁之母親扶養費1,500 元，然抗
    告人於97年12月2 日始與陳輝仁結婚，是95年間難認抗告人
    有此筆支出。縱抗告人與陳輝仁結婚後，陳輝仁之母親並未
    與抗告人同住，且抗告人未提出支出該筆費用之單據為憑，
    抗告人此部分之主張亦難認可採。
  (四)抗告人主張需負擔配偶之債務，如上所述，95年間難認抗告
    人有此筆支出，縱抗告人與陳輝仁結婚後，配偶之債務，因
    債務人之財產為全體債權人之總擔保，並無清償此債務使其
    自身債務劣後清償之理，即不得列為抗告人每月必要支出項
    目。
  (五)綜上所述，抗告人95年毀諾之時，收入4 萬1,500 元扣除個
    人必要生活費用9,210 元及房貸5,000 元之支出，繳納協商
    款2 萬0,054 元後，尚餘7,236 元可供自己運用，抗告人竟
    予毀諾，難認有不可歸責於己之事由而致毀諾。
五、抗告人95年毀諾後，於97年7 、8 月間與各債權銀行成立個
    別一致性協商，於收入並無改變之情況下，參酌內政部公布
    97年度台灣省最低生活費9,829 元，收入4 萬1,500 元，扣
    除個人必要生活費用及扶養配偶之費用合計1 萬9,658 元、
    房貸5,000 元，尚餘1 萬6,842 元可供清償債務，扣除個別
    協商款項合計7,637 元，尚有餘額9,205 元可供自己運用，
    難認有不能清償之虞。故抗告人兩次毀諾，實不符消費者債
    務清理條例第151 條所定可以提起本件更生聲請之要件。
六、綜上所述，本件抗告人前已與金融機構協商成立，既無法立
    證證明其確於與金融機構達成前揭協商後，有何不可歸責於
    己之事由致依原協商條件履行有重大困難，其聲請更生自屬
    要件不備，又屬無從補正，依首揭條文之意旨，自應予以駁
    回。原審於調查後駁回抗告人更生之聲請，核其理由雖與本
    院略有差異，惟結論尚無違誤而無不當之處。本件抗告為無
    理由，應予駁回。
七、據上論結，本件抗告為無理由，依消費者債務清理條例第11
    條第2 項、第15條，民事訴訟法第495 條之1 第1 項、第44
    9 條第2 項、第78條，裁定如主文。
中    華    民    國   100    年    2     月    23    日
                  民事第五庭審判長法  官  黃國川
                                  法  官  劉定安
                                  法  官  張維君
上為正本係照原本作成。
本裁定不得抗告。
中    華    民    國   100    年    2     月    23    日
                                  書記官  呂怜勳